【裁判字號】    89,訴,1425
【裁判日期】    900808
【裁判案由】    公平交易法
【裁判全文】
臺北高等行政法院判決                            八十九年度訴字第一四二五號
                              .
    原      告  環泥建設開發股份有限公司
    代  表  人  甲○○
    訴訟代理人  陳建勳律師
                徐松龍律師
    被      告  行政院公平交易委員會
    代  表  人  乙○○（主任委員）
    訴訟代理人  丙○○
                丁○○
右當事人間因公平交易法事件，原告不服行政院公平交易委員會中華民國八十九年七
月二十八日（八九）公訴決第○九三號訴願決定，提起行政訴訟。本院判決如左：
    主  文
訴願決定及原處分均撤銷。
訴訟費用由被告負擔。
    事  實
甲、事實概要：緣民眾以函檢舉原告於民國八十五年銷售「ｙｅｓ世貿」預售屋時，
    宣稱建物之室內可裝潢油壓式活動樓板（加即多ＧＡＧＩＤＯ』自動升降設備，
    下稱活動樓板）之夾層設計為虛偽不實及引人錯誤之表示，使消費者誤認系爭建
    物可作合法夾層使用，違反公平交易法第二十一條第一項之規定，經被告以八十
    九年三月三十日（八九）公處字第○三九號處分書命原告自處分書送達之次日起
    ，立即停止該虛偽不實及引人錯誤之表示，原告不服，向被告提起訴願，遭駁回
    。原告仍未甘服，遂向本院提起行政訴訟。
乙、兩造聲明：
    一、原告聲明：訴願決定及原處分均撤銷。
    二、被告聲明：駁回原告之訴。
丙、兩造之爭點：
    原告於本件房屋銷售現場所設置之構系爭活動板是否屬於建築技術規則所規範之
    「夾層」？
原告主張：
  一、按建築技術規則建築設計施工篇第一條規定「夾層：夾於樓地板與天花板之樓
      層」而上述規定之「夾層」係指建物樓板之一部，即為建築法第八條所定建築
      物主要構造之一，然系爭建案銷售現場所設置者係油壓式活動板（即自動升降
      設備），原處分書亦如是認定，要屬不爭之事實。是該油壓式回定樓板之裝置
      ，具有增加使用空間即如同「夾層」之功能，然究非屬上揭規定之「夾層」，
      此有左列事實可徵(1)依該油壓式活動板發明人林鴻杰先生八十八年六月三十日
      致內政部營建署陳請書請求釋示該產品用於室內做為新添裝設，是否抵觸或違
      反營建有關法令規定，其內容說明該產品係新發明之自動升降設備，且具有拆
      卸、遷移等功用，足見該油壓式活動樓板，與建築技術規則「夾層」規定，實
      屬有別。(2)內政部營建署八十八年七月七日營署建字第二○九二八號函覆林鴻
      杰先生前揭陳請書，載稱「查台端所研發之『加即多ＧＡＧＩＤＯ』自動升降
      設備，與本署所稱『建築物升降設備』不同，且其使用範圍亦無涉建築物」足
      徵系徵建築銷售現場所設油壓式活動樓板，非為建築技術規則所稱之夾層，要
      堪認定。揆諸前揭內政部營建署函所示，該油壓式活動樓板非建築物升降設備
      ，且其使用亦無涉建築物，由此可見，該油壓式活動樓板之裝設，毋庸取得建
      造執照或雜項執照，亦無疑義，故無所謂是否合法之爭議。又該署嗣更召集相
      關部門會議結論：於建築物內施作可自動升降之活動樓板，該活動樓板如係設
      有支腳且可搬動，未定著於樓板、牆壁、樑柱或天花板等建築物結構體，而不
      影響建築物結構安全，且符合建築技術規則之各項安全載重規定者，得不須申
      請建造許可。從而，被告堅稱「消費者於交屋後，如未依法請領建照，逕以二
      次施工方式增建上開油壓式活動板，仍將被主管機關認定係違建」未免擅斷。
  二、原告於銷售廣告中對系爭建物裝潢活動樓板之表示，並無足使一般大眾產生系
      爭建築可興建合法夾層之錯誤認知：
      系爭建案銷售廣告內並無任何夾層字樣之表示。查系爭建案銷售廣告內容表示
      「月付一萬九起，買挑高三米五，可裝潢活動樓板，神奇空間一房＋一廳＋一
      廚＋一衛＋一工作室」等文字，而銷售現場亦設有油壓式活動板樣品屋之裝潢
      提供參考，與廣告內容並無不符，且業如前述，是項設備裝設，毋庸建築許可
      ，乃屬空間裝潢之運用要無非法之虞，職此，系爭建案銷售廣告既無夾層字樣
      之表示，銷售現場所設油壓式活動樓板之裝潢建議亦非建築法規所定之「夾層
      」或「建築物設備」，實無關消費者有否誤認合法非法興建等情。系爭建案銷
      售廣告固有空間裝潢之圖示及「可裝潢活動看板」之文字說明，惟銷售現場均
      係裝設油壓式活動樓板樣品屋為裝潢之參考，並無固定夾層屋之設置，與銷售
      廣告並無不符，被告就此事實，洵有誤認。又該油壓式活動樓板實為自動升降
      設備，且僅為系爭建案空間運用之裝潢參考，並無關契約內容，且該向自動升
      降設備，因非屬「建築物升降設備」，並非建築物之構造，固具有與「夾層」
      等同增加使用空間之功能，惟究非建築技術規則建築設計施工篇第一條第一項
      第十五款規定之「夾層」，是該設備之裝設，無須取得建造許可，此有前揭內
      政部營建署函覆內容可憑，自無合法、非法興建之問題。消費者亦無誤認可合
      法裝設該油壓式活動樓板之虞。被告誤認相關事實，遽認該項設備為「夾層」
      等同之設計，以該項設備之裝設無法取得建照云云，認原告涉有廣告不實，認
      事用法顯有違誤。
  三、原告並無不實廣告之故意：
      原告於銷售現場所備樣品屋之設計，既經原告於訟爭廣告內容中明白揭示，此
      「加即多自動升降設備」於「挑高屋、一般住家通通適用」、「可適用於所有
      場合」等情，則一般消費者當然可由此想見，非但原告所銷售之系爭建物，甚
      且一般同時期在市場上銷售之預售屋及成屋，均可一併考慮選購「加即多自動
      升降設備之活動樓板」從事此方式之裝潢設計，故此廣告內容，並不因此致使
      原告所銷售之系爭建物增加更能吸引消費者前往現場參觀，使原告較其他競爭
      同業增加交易機會，影響正常市場交易秩序之效能。
被告主張之理由：
    一、原告辯稱依內政部營建署八十八營署建字第二○九二八號函復內容，所謂自
        動升降設備並非夾層，其興建無須取得建照云云。按前揭函復內容略以「查
        ‧‧‧『加即多ＧＡＧＩＤＯ』自動升降設備，與本署所稱『建築物升降設
        備』不同，且其使用範圍亦無涉建築物，請查照」其僅在表示原告所設「自
        動升降設備」與營建署所稱「建築物升降設備」並不相同，而非就施作自動
        升降設備合法性予以認定，原告對上開函復意旨容有誤會。卷查台北市政府
        於八十六年九月十日以北市工建字第八六三○九八二三○○號函，命原告依
        「台北市違建夾層處理方案」就系爭建案辦理切結報備。原告依上開方案於
        八十六年九月十三日完成報備，惟台北市政府工務局僅核准系爭建案一樓夾
        層部分之報備，即一樓夾層屋雖係違建，然暫列入分類分期依序處理，至於
        二樓以上夾層屋，台北市工務局則未核准原告報備，此復有台北市政府工務
        局建築管理處八十八年十一月二十六日北市工建施字第八八七○四一六五○
        ○號函可證。又依台北市政府工務局建築管理處八十九年一月七日北市工建
        查字第八九六○○一三○○○函內容，其說明二均謂：「按建築物非經申請
        申請直轄市、縣（市）（局）主管建築機關之審查並發給執照，不得擅自建
        造使用或拆除。‧‧‧』此為建築法第二十五條已訂有明文，是以本案台端
        擬施作依建商推薦之『加即多自動昇降設備』，因二樓以上部分未在原核准
        範圍內，倘如涉及室內夾層違建，依本府『違建查報作業原則』之規定，應
        予查報拆除‧‧‧」更證明交屋後消費者如於系爭建案二樓以上逕行增建原
        告推薦之自動升降設備即因屬違建，應予查報拆除。綜上原告於銷售現場所
        備樣品屋，不論是油壓活動板式或固定夾層式，消費者於購屋後均無法依上
        開樣品屋設計合法興建夾層，故原告訴稱「油壓式活動板」非屬建築技術規
        則第一條規定之夾層，其施作無須取得建照執照一事，實屬卸詞。又原告訴
        稱營建署召開會議，作成「加即多GAGIDO自動升降設備」得不須申請建照許
        可之結論乙結，顯係強辯之詞，按內政部營建署九十年五月八日召開「研商
        施作自動升降設備之活動樓板是否應依建築法相關規定申請建造許可疑義」
        會議，以反面解釋結論(一)之內容可知，如係定著於樓板、牆壁、樑柱或天花
        板等建築物結構體，影響建築物之結構安全者，即需申請建造許可，且結論
        (二)提及之書函中，亦明白表示加即多自動升降設備雖無建築物昇降設備管理
        辦法之適用，惟該裝置如係固著於建築物結構體，涉及樓地板之修理或變更
        者，仍應依法申請變更使用執照或修建之建照執照。復參照檢舉人提供八十
        五年八月時系爭建物預售之相片，原告於銷售現場預售屋內施作「加即多油
        壓式夾層」，並於夾層上方備有床及一般家用品，系爭建物所施作之油壓式
        夾層，依一般人之社會通念，足認其非屬原告所稱未定著於樓板、牆壁、樑
        柱或天花板等建築物結構體，而可隨時搬動之室內裝潢設計，消費者購屋後
        倘欲興建，仍應依法申請變更使用執照或修建之建照執照。
    二、按預售屋之交易特性，消費者與建商進行交易時，尚無成屋可供實地參觀，
        消費者幾乎僅可自預售屋廣告或建商於銷售現場所作說明，得知預購建屋之
        格局、外觀等資訊，並據此作為購屋與否之重要參考，因此建商為銷售建物
        所刊廣告或其他表示，若有虛偽不實或引人錯誤，極易導致消費者產生，錯
        誤認知，而作出交易決定，除影響消費者權益甚鋸對於依法從事銷售行為之
        同業，亦造成不公平競爭之情事，當須依法加以規範。卷查民國八十五年間
        ，原告於預售屋「ｙｅｓ世貿」銷售廣告中刊有夾層屋設計之彩色立面剖視
        圖示「月付一萬九起，買挑高三米五，可裝潢活動樓板，神奇空間一房 +一
        廳＋一廚＋一衛＋一工作室」等文字，原告雖辯稱廣告內容中無「夾層」二
        字，然按公平交易法第二十一條第一項所稱表示或表徵，係指以文字、語言
        、聲響、圖形、記號、數字、影像、顏色、形狀、動作、物體或其他方式足
        以表達或傳播具商業價值之訊息或觀念之行為，並不以文字所表示者為限，
        故原告於系爭廣告所刊夾層屋設計之彩色立面剖視圖示亦為消費者得以見聞
        之「表示」，仍有公平交易法第二十一條第一項之適用。綜合原告於系爭廣
        告所附夾層屋設計之彩色立體剖視圖示以及文字敘述加以觀察，其內容雖無
        夾層二字，惟因系爭廣告整體效果已足使具有普通知識經驗之消費者產生系
        爭建物可施作合法夾層之印象，而與交易相對人實際交屋後並無法興建合法
        夾層之事實顯有不符，故原處分認定系爭廣告有虛偽不實及引人錯誤之情事
        ，並無違誤。
    三、另有關原告稱系爭廣告內容與銷售現場油壓式活動板樣屋相符，並無虛偽不
        實及引人錯誤一節。依前所述，原處份係以原告所為系爭廣告內容及銷售現
        場所備樣品屋設計，將導致消費者錯誤認知，吸引消費者前往現場參觀，使
        原告較其他競爭同業增加交易機會，影響正常市場交易秩序，認定原告於銷
        售系爭建物時對建物夾層設計所為表示顯有虛偽不實及引人錯誤之情事，違
        反公平交易法第二十一條第一項規定，而非原告所認原處份理由為系爭廣告
        內容與銷售現場油壓式活動板樣品屋不符。是以原告所訴顯屬對原處分理由
        之誤認，實無足採。
    理  由
一、本件原告起訴主張略以：本件建物於銷售現場所設立之系爭活動樓板，非屬建築
    法所規範之「夾層」或「建築物設備」，其施作無須取得建照執照，銷售廣告固
    有空間裝潢之圖示及「可裝潢活動看板」之文字說明，惟銷售現場均係裝設油壓
    式活動樓板樣品屋為裝潢之參考，並無固定夾層屋之設置，與銷售廣告並無不符
    等情；被告則以原告於系爭建案銷售現場展示有夾層屋設計之樣品屋，且與其銷
    售廣告圖示之夾層裝潢實景圖雷同，並由廣告內容所傳達之表徵，足使消費者認
    系爭建物可作如廣告所示合法夾層使用，而較其他建案增加與其交易之機會，惟
    原告所提出之使用執照暨其附表並未有夾層設計之記載，故交易相對人逕行交屋
    後，二次施工興建夾層，將無法取得夾層建築執照，違反建築法相關規定，將遭
    受主管機關罰鍰及勒令停工或強制拆除，故系爭廣告以夾層設計圖示為廣告內容
    ，屬對商品為內容虛偽不實及引人錯誤之表示，違反公平交易法第二十一條第一
    項規定，依行為時公平交易法第四十一條前段為處分，並無違誤等語為辯。是以
    本件所需審究之爭點為原告於銷售現場所設置之油壓式活動樓板是否屬於建築技
    術規則所規範之「夾層」？
二、經查「加即多ＧＡＧＩＤＯ自動升降設備」發明人林鴻杰於八十八年六月三十日
    致函內政部營建署請求釋示該產品用於室內做為新添裝設，是否抵觸或違反營建
    有關法令規定，經該署函覆略以該『加即多ＧＡＧＩＤＯ』自動升降設備，與營
    建署所稱『建築物升降設備』不同，且其使用範圍亦無涉建築物，此有內政部營
    建署八十八年七月七日營署建字第二○九二八號函影本復卷可參，依其函所指系
    爭活動樓板應與建築法之規定無涉甚明；嗣再經本院以（九十）院百荒股八九訴
    ○一四二五字第三四九二號函向該署函詢「於已取得使用執照之房屋內，施作系
    爭活動樓板，是否應依建築技術規則建築設計施工篇第一條第一項第十五款「夾
    層」之規定，取得建照許可，否則即為室內夾層違建？」，案經該署於九十年五
    月二十四日九十營署建管字第九○七一八○號函復略以「經該署邀請二造及直轄
    市、縣（市）政府、中華民國建築師公會全國聯合會等開會研商獲致結論為（一
    ）於建築物內施作可自動升降之活動樓板，該活動樓板如係設有支腳且可搬動，
    未定著於樓板、牆壁、樑柱或天花板等建築物結構體，而不影響建築物結構安全
    ，且符合建築技術規則之各項安全載重規定者，得不須申請建造許可。（二）前
    陳立雄先生陳情有關『加即多ＧＡＧＩＤＯ』自動升降設備乙案，本署曾以八十
    九年二月十九日八十九營署建字第○二七七六跳書函復在案」，並檢附相關公文
    附卷可參。經查，系爭活動樓板依原告提出之產品說明書所載「採組裝式設計，
    安裝拆卸、重組、搬遷均非常方便。」，其「安全標準A．．底座以超強化工程
    塑膠製造。」，另查系爭產品曾獲新型專利有原告提出之新型第一三四○○七號
    專利證書附卷可參，依該專利公報所載其申請專利範圍「1.一種昇降裝置之改良
    ，包含：一固定座，其具有一底座及一覆蓋於該底座之的上蓋，前述之底座內具
    有一馬達．．」等語，並有相關圖式可參，足見其係屬於一種可拆卸之機器設備
    ，設有四支腳柱（內裝昇降裝置）及底座支撐固定，並以油壓馬達加以控制昇降
    高度，並未定著於樓板、牆壁、樑柱或天花板等建築物結構體，與傳統樓板以鋼
    筋混泥土構造或Ｕ型鋼、木板固著於建築物構造體之牆壁、樑柱上之夾層，並不
    相同；又建築技術規則設計施工篇第一條第一項第十五款所稱之「夾層」係指「
    夾於樓地板與天花板間之樓層」，與此種以可拆卸之昇降機器作為室內裝潢隔間
    ，未涉及整體建築物安全結構之情形者並不相同，且系爭活動樓板未達非毀損其
    本質或變更其形體不能與建築物分離之程度，即非「定著」於建築物結構體，參
    諸內政部營建署上開復函，系爭活動樓板即非為建築法規所規範之夾層，被告指
    其為夾層一節，要無可採。
三、被告雖舉台北市政府工務局建築管理處八十九年一月七日北市工建查字第八九六
    ○○一三○○○函內容其說明二略謂：「按建築物非經申請申請直轄市、縣（市
    ）（局）主管建築機關之審查並發給執照，不得擅自建造使用或拆除。‧‧‧』
    此為建築法第二十五條已訂有明文，是以本案台端擬施作依建商推薦之『加即多
    自動昇降設備』，因二樓以上部分未在原核准範圍內，倘如涉及室內夾層違建，
    依本府『違建查報作業原則』之規定，應予查報拆除‧‧‧」，用以證明交屋後
    消費者如於系爭建案二樓以上逕行增建原告推薦之自動升降設備即屬違建云云。
    惟查該函已明示以【倘如涉及室內夾層違建】為要件，而非已經認定以系爭活動
    樓板作為室內裝潢隔間，即屬建築技術規則所規範之「夾層」，被告顯有誤會；
    又被告雖復稱依內政部營建署上述九十營署建管字第九○七一八○號函，反面解
    釋結論(一)之內容可知，如係定著於樓板、牆壁、樑柱或天花板等建築物結構體，
    影響建築物之結構安全者，即需申請建造許可，且結論(二)提及之書函中，亦明白
    表示加即多自動升降設備雖無建築物昇降設備管理辦法之適用，惟該裝置如係固
    著於建築物結構體，涉及樓地板之修理或變更者，仍應依法申請變更使用執照或
    修建之建照執照云云。然本件加即多自動昇降設備並未固著於建築物結構體，亦
    未涉及之樓地板之修理或變更業如前述，則綜運用該設備之高度昇降變化，增加
    系爭建物使用空間，仍非屬於建築技術規則所規範之夾層。被告雖又另主張參照
    檢舉人提供八十五年八月時系爭建物預售之相片，原告於銷售現場預售屋內施作
    「加即多油壓次式夾層」，並於夾層上方備有床及一般家用物品，系爭建物所施
    作之油壓式夾層，依一般人之社會通念，足認非原告所稱未定著於樓板、牆壁、
    樑柱或天花板等建築物結構體，消費者購屋後倘欲興建，仍應依法申請變更使用
    執照或修建之建造執照云云。惟查原告於銷售廣告中係載明可裝潢活動樓板，依
    原告所提出內政部營建署於接獲本院上開徵詢意見後，以九十年四月三十日以九
    十營署建管字第○一九五八九號召開研商會議函所附議程及討論事項三、會議說
    明．．（二）按  一、按建築技術規則建築設計施工篇第一條規定「夾層：夾於
    樓地板與天花板之樓層，同一樓層內夾層面積之和，超過該層樓地板面積三分之
    一或一百平方公尺者，視為另一樓層。」、「本法所稱建築物，為定著於土地上
    或地面下具有頂蓋、樑柱或牆壁，供個人或公眾使用之構造物或雜項工作物。」
    分別為建築技術規則設計施工篇第一條第一項第十五款及建築法第四條之規定，
    有關前揭所稱「自動昇降設備之活動樓板」是否為同法中所稱定著於土地上或地
    面下之構造物或雜項工作物，查現行法令尚無相關規定。（三）「本辦法所稱室
    內裝修，指固著於建築物構造體之天花板、內部牆面或高度超過一點二公尺固定
    於地板之隔屏或兼作櫥櫃使用之隔屏之裝修施工或分間牆之變更．．」為建築物
    室內裝修管理辦法第三條之規定，本部目前並未另行指定非供公眾使用建築物納
    入建築物室內裝修申請審查許可範圍。」，有該函影本附卷可參，查系爭活動樓
    板並未定著於建築物結構體，已如前述；被告僅依照片外觀，逕予認定系爭活動
    樓板為定著於樓板、牆壁、樑柱或天花板等建築物結構體，自無可取；況縱依照
    片所示，其四支腳柱（內裝昇降裝置）及底座支撐為美觀起見而以木材裝潢包固
    而與牆壁定著，惟參諸上述目前非供公眾使用建築物室內裝修固定於地板之隔屏
    或兼作櫥櫃使用之隔屏（依一般經驗或兼需固定於天花板及牆面），尚且無需申
    請審查許可，則系爭差可比擬為一張床面可上下移動之活動床板，更無需事先經
    申請審查許可之必要，被告所辯亦無可採。
三、末查系爭銷售廣告中刊有類似夾層屋設計之彩色立面剖視圖示「月付一萬九起，
    買挑高三米五，可裝潢活動樓板，神奇空間一房+一廳＋一廚＋一衛＋一工作室
    」，此有廣告傳單附原處分卷可稽，該文字內容並未說明可施建「夾層」建物，
    此一事實為被告所認定，並為原告所不爭，自堪信為真實，是以系爭廣內容並未
    傳達與事實不符之虛偽訊息，自無造成不公平競爭之情事，非屬首揭公平交易法
    第二十一條所適用之對象，而該活動樓板非屬夾層已如上述，被告訴所稱該系爭
    廣告整體效果足使具有普通知識經驗之消費者產生系爭建物可施作合法夾層之印
    象一節，核無足採。被告認事用法既有違誤，訴願決定予以維持，亦非妥適，爰
    將原處分及訴願決定一併撤銷，以符法制。
四、據上論結，本件原告之訴為有理由，爰依行政訴訟法第九十八條第三項前段，判
    決如主文。
中      華      民      國     九十     年      八      月      八      日
                               臺 北 高 等 行 政 法 院  第 四 庭
                                           審 判 長 法  官  張瓊文
                                                    法  官  李得灶
                                                    法  官  黃清光
右為正本係照原本作成。
如不服本判決，應於送達後二十日內，向本院提出上訴狀並表明上訴理由，如於本判
決宣示後送達前提起上訴者，應於判決送達後二十日內補提上訴理由書（須按他造人
數附繕本）。
中      華      民      國     九十     年      八      月     十三     日
                                                    書記官  楊子鋒


司法院資訊處製作；財團法人民間司法改革基金會備份。
